最高法院刑事判決　　　　　　九十六年度台上字第六五０七號
上　訴　人　甲○○
上列上訴人因違反洗錢防制法案件，不服台灣高等法院中華民國
九十五年八月十五日第二審判決（九十五年度上訴字第一八０二
號，起訴案號：台灣士林地方法院檢察署九十四年度偵字第九八
三九號），提起上訴，本院判決如下：
    主  文
原判決撤銷，發回台灣高等法院。
    理  由
本件原判決認定：上訴人甲○○基於幫助洗錢及詐欺取財之犯意
，並意圖為自己不法之所有，於民國九十四年二月初，向張萬隆
（業經檢察官處分不起訴）、陳林儼（由第一審另案審理）詐稱
可代為申辦貸款，要求張萬隆、陳林儼交付金融帳戶存摺、提款
卡及密碼等財物，致使張萬隆、陳林儼陷於錯誤，在台北市士林
區○○○路○段八十五號陳林儼住處，分別將原判決事實欄所載
帳戶之存摺、提款卡、密碼交予某常業詐欺集團成員自稱「林代
書」之成年男子，作為該集團掩飾常業詐欺所得之用。嗣該常業
詐欺集團之成員，即分別於：(一)九十四年二月二十三日上午九時
二十分許，撥打電話予林文玲，詐稱林文玲之小孩遭綁架，致使
林文玲陷於錯誤，而依指示匯款新台幣（下同）二十萬元至張萬
隆設於士林社新里郵局之帳戶內。(二)同月二十四日下午一時五十
分許，撥打電話予王燦煌，詐稱王燦煌之小孩遭綁架，致使王燦
煌陷於錯誤，而依指示匯款五萬元至陳林儼設於台北商業銀行（
已更名為永豐銀行）社子分行之帳戶內。(三)同月二十四日下午四
時三十分許，撥打電話予劉育嘉，詐稱劉育嘉之小孩遭綁架，致
使劉育嘉陷於錯誤，依指示匯款七萬元至陳林儼設於士林社新里
之郵局帳戶內。嗣經林文玲、王燦煌、劉育嘉發覺受騙，報警處
理而查獲等情。因而維持第一審認上訴人犯詐欺取財、幫助掩飾
因自己重大犯罪所得財物罪，依修正前刑法牽連犯之規定，從一
重論上訴人以幫助掩飾因自己重大犯罪所得財物罪，處有期徒刑
壹年之判決，駁回上訴人在第二審之上訴。固非無見。
惟按：(一)、幫助犯之成立，以正犯成立犯罪為要件。又修正前刑
法上所謂常業犯，係指以犯罪為日常之職業，賴以維生者而言。
原判決雖於理由內說明：上訴人將張萬隆、陳林儼所開立之前揭
帳戶之存摺、提款卡、密碼等，交予實為某常業詐欺集團成員之
「林代書」，作為該集團隱匿常業詐欺所得及洗錢之用，應成立
洗錢防制法第九條第一項之幫助掩飾因自己重大犯罪所得財物罪
等旨（見原判決第五頁，理由二第六至十行）。然查原判決對於
上訴人所幫助之正犯，係以犯詐欺罪為職業，並賴此維生，所犯
屬於九十五年五月三十日修正（同年七月一日施行）前洗錢防制
法第三條第一項第五款所稱重大犯罪之常業詐欺罪（修正前刑法
第三百四十條）等情，並未具體敘明其所憑之證據及認定之理由
，遽論上訴人以幫助掩飾因自己重大犯罪所得財物罪，難謂無判
決理由不備之違法。又依原判決事實欄之記載，上訴人係以幫助
上開常業詐欺集團洗錢及詐欺之犯意，而實施本件犯行等情（見
原判決第一頁，事實一第二至五行）。倘若不虛，原判決就上訴
人幫助他人犯常業詐欺罪部分，置而未論，亦有疏漏。(二)、上訴
人行為後，刑法第三百四十條之常業詐欺罪，已經修正刪除；洗
錢防制法亦於九十五年五月三十日修正公布（同年七月一日施行
），復於九十六年七月十一日再行修正公布，修正前該法第三條
第一項第五款原列刑法第三百四十條之常業詐欺罪，為該法所稱
重大犯罪之規定，業已刪除（按現行同法第三條第二項第一款增
列犯詐欺罪其所得在五百萬元以上者，亦屬重大犯罪），則犯常
業詐欺罪所得之財物，已非當然係洗錢防制法所規範之洗錢客體
。原判決論上訴人以幫助掩飾因自己重大犯罪所得財物罪，而未
及為新舊法律之比較適用，亦有未合。(三)、未經參與審理之法官
參與判決者，其判決當然違背法令，刑事訴訟法第三百七十九條
第十三款定有明文。依卷附之第一審九十五年三月二十二日審判
筆錄記載，其參與審理之法官為張國棟（審判長）、賴邦元及馬
傲霜三人；然第一審判決書卻記載由法官林清吉（審判長）、賴
邦元及馬傲霜三人裁判，則林清吉法官未參與審理而參與判決，
依首開規定，其判決當然違背法令。乃原判決竟未加以糾正而予
維持，併屬違誤。以上或為上訴意旨所指摘，或為本院得依職權
調查之事項，應認原判決有撤銷發回之原因。
據上論結，應依刑事訴訟法第三百九十七條、第四百零一條，判
決如主文。
中　　華　　民　　國　九十六　年　 十一 　月　二十三　日
                      最高法院刑事第五庭
                          審判長法官  林　增　福
                                法官  邵　燕　玲
                                法官  張　清　埤
                                法官  陳　世　雄
                                法官  蔡　國　在
      本件正本證明與原本無異
                                      書  記  官
中　　華　　民　　國　九十六　年　 十一 　月　二十八　日
                                                      Ｅ
